【裁判字號】    98,上更(一),414
【裁判日期】    990324
【裁判案由】    殺人未遂
【裁判全文】
臺灣高等法院刑事判決             98年度上更(一)字第414號
上  訴  人  台灣新竹地方法院檢察署檢察官
上  訴  人
即  被  告  甲○○
選任辯護人  許民憲律師
            朱昭勳律師
上列上訴人因被告殺人未遂案件，不服臺灣新竹地方法院97年度
訴字第225號，中華民國97年7月30日第一審判決（起訴案號：臺
灣新竹地方法院檢察署97年度偵字第735號），提起上訴，本院
判決後，經最高法院第一次發回更審，判決如下：
    主  文
原判決關於甲○○殺人未遂部分撤銷。
甲○○殺人未遂，處有期徒刑玖年，扣案美國Kel-Tec廠P-11 型
、槍號16563號、口徑9mm之制式半自動手槍壹枝（槍枝管制編號
：0000000000號）、口徑9mm制式子彈貳顆，均沒收。
    事  實
一、甲○○於民國97年1月22日晚間23時許，於新竹市○○路○段
    479巷21號之「IN THE NIGHT」PUB內與友人飲酒時，因細故
    與同在該店消費之丁○○發生口角爭執，丁○○在友人勸阻
    下先行離去。留在店內之甲○○因思及於口角時疑似見到丁○○持有槍枝，憤恨難消而生報復之心，遂撥打電話邀約友
    人陳國明（已經無罪判決確定）至該PUB，並於陳國明到場
    前，先至新竹市○道○路與溪州橋附近之某修車廠旁樹下之
    樹洞內，取出所持有之可發射子彈具有殺傷力之美國
    Kel-Tec 廠P-11型、槍號16563號、口徑9mm之制式之半自動
    手槍1枝（槍枝管制編號0000000000）及口徑9mm之制式子彈
    7顆後【該槍枝、子彈係甲○○自95年間即開始持有，此部
    分非法持有手槍、子彈罪，已經判決確定】，再返回該PUB
    。陳國明則於翌日（1月23日）凌晨2時許到達該PUB，甲○○並向陳國明告以上開衝突一事，約於同日凌晨3時許，陳
    國明始駕車搭載甲○○及同行友人二名離開該PUB。適丁○○亦由友人乙○○駕車搭載其與友人丙○○於斯時亦經過該
    PUB附近，而於途經上開PUB附近之新竹市○○路○段656號檳
    榔攤前，看見友人張金滄，即下車與張金滄講話，乙○○亦
    下車買檳榔，惟遭亦行經該處之甲○○發覺，甲○○見機不
    可失，即要求陳國明停車，並與同行之不詳友人二人下車，
    甲○○即基於傷害他人身體之犯意，先持上開制式手槍朝空
    成功射擊1槍（第一槍），並與同行之不詳友人二人共同徒
    手毆打丁○○。當丁○○遭毆打時，原在車上之丙○○亦立
    即下車攔阻，乙○○見狀則立即返回車上，惟原在車上之陳
    國明見乙○○返回車上，亦立即下車將乙○○拉下車，丙○○、乙○○於下車後即與陳國明及現場毆打丁○○之人等互
    相拉扯。而丁○○於遭追打之過程中，有被一不明車輛擦撞
    倒地（不能證明該車輛係甲○○之同夥），甲○○之同夥仍
    持續毆打倒地之丁○○，斯時，甲○○見狀即將原傷害犯意
    升為殺人之犯意，明知頭部係人體重要部位，若以子彈射擊
    當有致命可能，猶持槍朝倒地之丁○○射擊，然因卡彈未擊
    發成功（第二槍），惟甲○○並不死心，亟欲置丁○○於死
    地，仍接續朝倒地之丁○○頭部再射擊一槍（第三槍），惟
    甲○○於開槍前，在場之丙○○有與之拉扯，致甲○○所擊
    發之該第三槍失準未能直接擊中丁○○頭部，該子彈乃先擊
    發至丁○○頭部附近之地面上，再彈跳進入丁○○之頭部，
    該子彈之動能因而耗盡，而卡在丁○○頭部內且未爆裂，惟
    丁○○仍因頭部中彈受有槍傷併左後腦開放性傷口、顱內出
    血等傷害。甲○○及陳國明等人見丁○○中槍後即迅速離去
    ，丁○○則經友人緊急送往行政院衛生署新竹醫院（下稱署
    立新竹醫院），再轉送財團法人長庚紀念醫院林口分院（下
    稱林口長庚醫院）急救，於同日緊急施行開顱手術，術中發
    現雙側腦部嚴重受損，子彈卡於右枕骨上，經取出子彈救治
    後始倖免一死，惟現仍因外傷性腦傷合併右上肢、右下肢有
    顯著障礙。嗣經警循線查知涉案者為甲○○，甲○○於97
    年1月25日4時47分向新竹市警察局第二分局投案，並交出上
    開制式手槍及未擊發之制式子彈5顆為警扣案（經鑑驗試射3
    顆後，尚剩餘2顆），警方另在上開案發現場查得彈殼1顆。
二、案經新竹市警察局第二分局報告臺灣新竹地方法院檢察署檢
    察官偵查起訴。
      理  由
一、訊據被告甲○○固坦承於上開時地有在PUB內與丁○○發生
    爭執，並至上址藏槍處取出槍彈攜帶在身，而於離開PUB時
    在附近之檳榔攤有夥眾毆打丁○○，過程中並有開槍射擊致
    丁○○頭部中彈等事實不諱，惟矢口否認有置丁○○於死地
    之故意，辯稱：丁○○倒地後，忽然有一部白色車子朝伊方
    向行進而來，伊以為該車要撞伊，為閃避始朝該車輪胎方向
    射擊1槍，可能因為跳彈才打到丁○○頭部，伊只是過失云
    云。
二、經查：被告於97年1月22日晚間23時在上址PUB內與丁○○起
    口角爭執，即至新竹市○道○路與溪州橋附近之某修車廠旁
    樹下之樹洞內，取出所持有之可發射子彈具有殺傷力之美國
    Kel-Tec廠P-11型、槍號16563號、口徑9mm之制式之半自動
    手槍1枝（槍枝管制編號0000000000）及口徑9mm之制式子彈
    7顆，再回到店內，至翌日（1月23日）凌晨3時始由陳國明
    駕車離去PUB，而於途中在該PUB附近檳榔攤前巧遇丁○○，
    憤而下車毆打丁○○，於過程中，並有持上開手槍射擊一槍
    ，致所發射子彈一顆進入被害人丁○○之頭部，使丁○○受
    傷等事實，均為被告所是認。並有扣案之上開口徑9mm之制
    式半自動手槍1枝、制式子彈2顆（扣案制式子彈共5顆，於
    偵查中及本院前審時因送鑑定分別射擊2顆、1顆，現剩餘2
    顆）及警方在現場所查得之制式彈殼1顆、自丁○○頭部所
    取出之制式彈頭1顆等扣案可證。而扣案之上開口徑9mm之制
    式半自動手槍1枝、制式子彈5顆係由被告於投案時所交出，
    於偵查中經送內政部警政署刑事警察局以性能檢驗法、試射
    法及比對顯微鏡比對法鑑驗結果：「一送驗美製P-11九釐米
    手槍1枝（含彈匣，槍枝管制編號：0000000000號），認係
    口徑9mm制式半自動手槍，為美國Kel-Tec廠P-11型，槍號為
    16563，槍管內具6條右旋來復線，擊發功能正常，可供擊發
    同口徑制式子彈使用，認具殺傷力。二送鑑制式子彈5顆，
    認均係口徑9mm制式子彈，採樣2顆試射，均可擊發，認具殺
    傷力」，有該局97年2月4日刑鑑字第0970014066號槍彈鑑定
    書一份在卷可稽（735號偵卷第40-42頁）。於本院前審時，
    復將扣案自被害人丁○○頭部所取出之制式彈頭1顆及扣案
    上開手槍、子彈，送請法務部調查局鑑定扣案之彈頭是否為
    扣案之手槍所擊發，結果為「一附頁照片一送鑑槍彈證物，
    其中扣案制式手槍（管制編號：0000000000）係美國9-1l
    Cal. 9mm型式如照片二、扣案制式子彈（9x19mm型式）有3
    顆完整尚未擊發如照片三，適合前述送鑑槍枝發射使用；經
    檢視送鑑制式彈頭1顆，為經由口徑9mm、具6條膛線手槍發
    射后之彈頭（以下稱刑事彈頭），由於彈頭曾觸擊硬質物體
    ，其彈頭表面部分膛線刮痕磨損、彈體略扭曲變形如照片四
    （標有黑記）。二以前述送鑑手槍取前述送鑑子彈其中1顆
    裝填試射后拾取彈頭（以下稱試射彈頭）標以紅記（如照片
    五）並將彈頭置於比對儀右端，前述刑事彈頭置於比對儀左
    端，透過比對儀相互檢視比對，以刑事彈頭標有黑記之膛線
    刮痕與試射彈頭紅色標記上端1條膛線刮痕依序比對結果為
    例（如照片六），兩者特徵紋痕（如照片七、八）及直線刮
    痕（如照片九、十）均相同或能吻合啣接，認送鑑刑事刑事
    彈頭係由前述送鑑扣案手槍所擊發。」亦有該局98年3月9日
    調科參字第09800079700號鑑定通知書一份暨所附之照片10
    張在卷可憑（本院上訴審卷第125-128頁）。另丁○○於上
    開時地因頭部中彈，受有頭部槍傷併左後腦開放性傷口、顱
    內出血等傷害，於97年1月23日至林口長庚醫院急診，同日
    緊急施行開顱手術，術中發現雙側腦部嚴重受損，子彈卡於
    右枕骨上等節，有林口長庚醫院97年1月23日、97年1月25
    日之診斷證明書各一份（285號偵卷第49、51頁）及該院之
    病歷影本一份（原審卷一第60-236頁）等件在卷為證。據此
    ，足認被害人丁○○於上開時地所受之頭部槍傷確係被告持
    扣案之美製口徑9mm之制式半自動手槍擊發而致，此部分事
    實堪以認定。
三、惟被告否認有殺人犯意，辯稱：不是故意持槍射擊被害人丁○○之頭部，係因為有一部白色車子朝伊開過來，伊為閃避
    車子撞擊後才朝車子的輪胎方向射擊1槍，子彈才因此彈入
    丁○○頭部云云。然查：
  (一)被告於警詢中供稱：「係有一部白色三菱自小客車從我後方
    向我衝撞，我閃開，並朝該白色三菱自小客車方向開一槍」
    （285號偵卷第6頁）；於97年1月25日偵查中供稱：「我就
    看到後面有車要撞我，我就跳開，對著車子車輪開第二槍」
    （285號偵卷第74頁）；於原審準備程序供稱：「我就先對
    空鳴槍，．．．且有一台白色的車子很快從後面衝撞我，我
    跳開之後，車子就撞到被害人，我對那台車子開一槍」（原
    審卷一第11頁97年3月21日訊問筆錄）；於本院上訴審供稱
    ：「丁○○的朋友開車要來撞我，我才對輪胎開槍，子彈因
    為跳彈才打到丁○○」（上訴卷第164頁背面98年4月28日審
    判筆錄）；於本院更一審供稱：「（你沒有要殺丁○○的意
    思，為何要開第二槍？）因為我看到一部白色的車要撞我，
    我是朝車子的輪胎射擊。」、「（後來知道這部白色的車是
    誰的車？）應該是丁○○朋友的車，後來有停下來，我沒有
    記下車號，也不知道這部車是誰的」（本院卷第48頁背面）
    。及其辯護人亦為被告辯護稱：被告所辯該部白色的車子就
    是乙○○的車子，而且依乙○○原審所證，其被拉下車後，
    因車子係呈Ｄ檔狀態，仍往前滑行，被告所辯該白色朝其撞
    過來的車就是乙○○的車子等語（本院卷第48頁背面）。依
    被告歷次所陳及辯護意旨，其所辯稱有一部白色三菱自小客
    車自其後方向衝撞而來，為閃避該車，始朝該白色三菱自小
    客車之輪始開一槍等情，所指之白色三菱自小客車即係乙○○所駕駛搭載被害人丁○○到場之車輛，先予說明。
  (二)乙○○於案發當晚有駕駛所有之白色三菱廠牌自小客車搭載
    被害人丁○○及友人丙○○至案發現場一節，迭據證人乙○○證述明確，惟被告所辯稱乙○○之白色車輛有在現場向伊
    衝撞，伊才開槍射擊地面一節，與現場目擊之證人乙○○、
    丙○○、張金滄等人所證不符，分述如下：(1)、證人乙○○
    於原審時證稱：我有駕駛一部白色三菱、車號2H-5527號的
    自用小客車，載丁○○、丙○○去經國路、民生路口檳榔攤
    前。．．．（為何停在那裡？）丁○○先看到張金滄，丁○○下車找張金滄，我去買檳榔。就看到甲○○從一部黑色的
    車子下車，總共有三個人從那台車下車。甲○○他下車後就
    開槍，朝丁○○的方向射擊，我聽到二聲槍聲，．．．丁○○被打時，我被拉下車時，車子在Ｄ檔，車子一直往前滑行
    ，我不知道車子如何停住，但是車子有停住。．．．（車子
    在滑行過程中，你對行進方向有很清楚嗎？）我看到車子往
    前滑行，因為當時有人和我拉扯，所以我只有片斷看到車子
    移動。我確定車子在滑行過程中，完全沒有碰到任何的人或
    物品等語（原審卷二第41頁正面-第43頁背面97年6月3日審
    判筆錄）。是依乙○○於原審所證，其於丁○○頭部中彈前
    即遭人拉下車。被告所辯係乙○○開車衝撞伊，伊才開槍一
    節，即非事實。(2)、又被告於原審時所辯稱：「有一台白色
    的車子很快從後面衝撞我，我跳開之後，車子就撞到被害人
    ，我對那台車子開一槍」云云。惟依證人乙○○所證，被害
    人丁○○乃先被一黑色車輛撞擊倒地後始遭被告持槍射擊，
    乙○○於偵查中證稱：「第一槍沒有打到丁○○，然後丁○○要跑時，有一台黑色的車開過來撞上丁○○」等語（285
    號偵卷第126頁）。於原審證稱：「（是你的車子先滑動還
    是黑色的車子先撞丁○○？）黑色車子先撞丁○○。．．
    ．甲○○開第一槍後就開始和丁○○扭打我有看到。．．．
    丁○○被撞倒之後，還是繼續被打，甲○○旁邊的人繼續打
    丁○○，丁○○被撞倒之後就沒有再站起來過。」、「（車
    子撞到丁○○之後情形？）我就沒有再看到那台黑色車子，
    就已經開走了，這台車子是開到旁邊停還是開走我不知道。
    」、「我現在不能確定是載甲○○下車的那輛車去撞丁○○
    ，因為我沒有看到那台車的行進路線，我只知道有黑色的轎
    車去撞他」、「（是否因為你們擔心自己的車子打到Ｄ檔滑
    行，怕撞到丁○○，所以大家才口徑一致說是黑色的轎車衝
    撞的？）不是。」等語（原審卷二第50頁背面-第52頁背面
    ）。另一在場目擊之證人張金滄於原審亦證稱：「（有沒有
    看到一台車疾駛而來擦撞丁○○？）有，車速大約是三、四
    十公里，車子是黑色的。」、「我聽到槍聲走過去，就看到
    丁○○倒在那邊。」、「（丁○○中槍後，旁邊是否只剩下
    乙○○、丙○○？）是的。丁○○中槍倒地後，我有走過去
    看，就站在丁○○旁邊。」、「（第二聲槍聲出現的時候，
    有沒有一輛白色的車子在滑動？）沒有注意到。」、「（甲○○下車的時候，你就看到他？）是的，我有看到甲○○從
    一輛車下來，所以我知道撞丁○○的那台車不是甲○○下來
    的那台車。」等語（原審卷二第90-99頁97年6月4日審判筆
    錄）。是依在場之乙○○、張金滄等人所證，被害人丁○○
    確係於中槍前遭一不明黑色車輛碰撞，被告所辯係一白色車
    輛向伊衝撞而來，伊才開槍，後來該白色車輛就撞到丁○○
    云云，並非事實，不足憑採。
  (三)依乙○○歷次所證其於被害人丁○○中槍前即被某人拉下車
    ，因車子係在Ｄ檔狀態，故車子有移動。被告之辯護人亦以
    此為被告辯護稱：乙○○的車子因而向被告衝撞而來，被告
    才因此開槍云云。惟查：關於乙○○所證其被某人拉下車一
    節，依共同被告陳國明歷次所陳，其即係將乙○○拉下車之
    人，陳國明於原審及本院前審供稱：我看到甲○○打、踹丁○○的時候，我以為白色三菱車駕駛座的人在打檔，我感覺
    他好像是要開車撞人，又看到他不知在摸什麼，我以為他要
    掏槍，所以就把他拖下來（原審卷一第277頁）．．．我把
    乙○○從他的車子拉下來，他的車子往前滑行（原審卷二第
    158頁），．．．我沒有下車打丁○○，當時因為他們的人
    乙○○開一台白色轎車要衝撞，我去攔他下來，把他拉下來
    （本院上訴審卷第165頁）等語，是依陳國明所陳，其即係
    將乙○○自車上拉下來之人【共同被告陳國明前開所述係以
    被告身分在本案審理中向法官所為之陳述，非以證人身分依
    交互詰問程序而陳述。惟關於該部分事實之認定，本院以為
    非屬認定犯罪構成要件之事實，參照最高法院93年度台上字
    第2251號判決要旨，僅以自由證明為已足，調查證據程序不
    受嚴格限制，且被告於原審、本院前審歷次審理時，對共同
    被告陳國明當庭所為該部分事實之陳述亦不爭執，於本院更
    一審審理時亦未聲請本院以證人身分調查陳國明，足認被告
    對此部分事實亦不爭執，故本院就該部分事實之認定即以共
    同被告陳國明於原審及本院前審時之陳述為準，且無礙於被
    告之防禦權及對證人之詰問權，併說明之】。故證人乙○○
    所證稱：現場第一聲槍響以後其有返回車上要開車，但被拉
    下車一節，應為事實，可以採信。則在此情況之下，乙○○
    被拉下車後，縱其車輛因仍在Ｄ檔而呈前進狀態，惟已無駕
    駛人，衡情僅有可能係緩慢移動而已，而非如被告所辯有當
    場衝撞之情形，被告辯稱白色車向其衝撞而來才開槍云云，
    即非可信。再參酌另一在場之證人丙○○於原審證稱：我原
    在車上睡覺，聽到第一聲槍響就清醒，我醒來的時候，就看
    到起衝突，我第一眼就看到丁○○倒在地上，我就下車過去
    丁○○那邊看，我下車只有注意丁○○，沒有注意其他的事
    情，．．．我一開始從車內看到有一台車停在丁○○的前面
    ，人在前、車在後，我看到丁○○倒地，我沒有注意到丁○○為何倒地。．．．（為何在事發後二天跟檢察官說是車子
    撞到丁○○？）我看到車子停在丁○○前面，我以為是車子
    撞到他。」等語（原審卷二第64-72頁97年6月4日審判筆錄
    ）。再對照上開證人乙○○、張金滄所證，可知，證人丙○○原在車上睡覺，其係於被告射擊第一槍時始清醒，故依證
    人丙○○歷次所證，其雖未證述關於丁○○被一部黑色車輛
    撞到一事；惟丙○○被告於開槍射擊丁○○時（第三槍），
    其即在被告身旁並有與被告拉扯（此部分事實之認定詳如後
    述），而依丙○○於本院所證：「（乙○○剛剛說他的車子
    在動作你有注意嗎？）乙○○車子在移動我也沒有注意到。
    」、「（你有沒有注意，那車子會不會撞到你們嗎？）我本
    身是沒有啦。」、「（現場都沒有車子往你們的方向過來嗎
    ？）我印象中是沒有，我也沒注意。」等語（本院卷第121
    頁背面、第122頁正面），可知被告於開槍射擊丁○○（第
    三槍）之前後，並無所謂有車輛向被告及被害人丁○○方向
    衝撞而來之事實甚明，被告前開所辯顯係脫罪卸責之詞，不
    足採信。
四、被告所辯其係因閃避衝撞之白色車輛，才開槍射擊該車輪胎
    ，而不慎跳彈使丁○○頭部中彈等節，並不可採，已如前述
    。而本院依調查證據之結果，仍認定被告係基於殺人犯意而
    開槍射擊丁○○之頭部，說明理由如下：
  (一)被告係由陳國明駕車與友人多名到場
    被告及共同被告陳國明於警詢、偵查、原審及本院前審時雖
    均陳稱當時係陳國明駕車僅搭載被告一人，於上開時地看見
    在檳榔攤之被害人丁○○而發生本案。然依現場目擊之證人
    乙○○歷次所證，與被告一同下車及毆打被害人丁○○之人
    有多人（285號偵卷第126頁、原審卷二第41頁背面）；證人
    丙○○雖稱係丁○○倒地後才清醒，然其亦指稱是被告與多
    人共同毆打丁○○（同上偵卷第133頁、原審卷二第69頁正
    面）；證人張金滄亦證述現場有多人毆打丁○○，被告於丁○○中彈受傷後，與朋友三人離開現場（同上偵卷第119頁
    ），是被告及共同被告陳國明前開所述與證人乙○○等人所
    言即有明顯出入。衡情，被告與陳國明係於案發後二日始向
    警方投案，渠等就到案後之說法，不免已有勾串，且渠等為
    避免牽連他人，故意隱匿尚有其同夥，以免警方追查究責，
    乃事理之常，故其所陳只有渠等二人到場一節，本院已難採
    信。再依被告所辯，其認為先前與被害人丁○○在PUB內起
    衝突時，被害人丁○○即持有槍枝，且其當下亦明知丁○○
    並非獨自一人，在此情況之下，被告焉有可能一人獨自攜槍
    下車尋仇？且若被告只有一人，在場之乙○○、丙○○見狀
    竟均無法壓制被告？被告此部分所辯顯不合通常情理。再參
    酌被告及陳國明歷次所陳，渠二人於前晚在PUB內係與多名
    友人共同消費，則被告自PUB離開而前往現場，有其餘友人
    數名亦在車上與之同行，並與被告沆瀣一氣為教訓丁○○而
    共同下車毆打丁○○，當為合理推認，被告所辯只有伊一人
    下車云云，即非事實。又關於與被告下車之人共有幾人，依
    證人乙○○、丙○○、張金滄等人所述，或二、三人，或三
    、四人，或四、五人，因現場之混亂，證人就此部分情節未
    能明確指述，非不能理解，本院參酌開車之人係陳國明，而
    車上之乘客有三人乃最常見情形，故本院即據此認定陳國明
    駕車搭載被告及不詳同行男子二人，共三人到場，故下車毆
    打被害人之人即為被告及其不詳同行男子二人，先予敘明。
  (二)被告開槍射擊之經過及主觀犯意之認定
    被告於到場後即下車毆打被害人丁○○，被告並有先射擊一
    槍之事實，為被告所是認，並有警方在現場所查得之制式彈
    殼1顆扣案可證，及該制式彈殼之現場照片一張在卷可憑（
    285號偵卷第62頁），此乃被告所開之第一槍。被告雖辯稱
    現場只開二槍，第二槍係不小心跳彈云云，惟此與現場目擊
    證人乙○○、丙○○所證開槍經過不符，說明如下：(1)、證
    人乙○○於偵查中結證稱：我之前都不認識甲○○、陳國明
    。我於97年1月23日凌晨3點，在新竹市○○路○段656號檳
    榔攤前，丁○○被槍傷案件發生時在場。當時路旁有路燈及
    營業中的檳榔攤，光線還算明亮。我當時距離丁○○約3至5
    公尺，我們是一起開車去買檳榔。第一次開槍時，就有人下
    車要打丁○○，，第一槍沒有打中丁○○，丁○○要跑時，
    有一台黑色的車開過來撞上丁○○，曾就倒地。當時一個開
    槍，一個開車，二人毆打丁○○，．．．有朝丁○○的頭部
    開一槍，但沒有擊發，第三槍時，丁○○才受傷（285號偵
    卷第125-127頁），．．．（經檢察官提示甲○○的身分證
    供指認，證人指認其為開槍的人。）．．．（第二槍與第三
    槍是連續？）不是連續，是第二槍卡彈，這時丙○○在拉甲○○，之後甲○○再開第三槍。我當時有喝酒，但聽到槍聲
    時，我很清醒，因為我很害怕（285號偵卷第127-128頁）。
    甲○○手上有拿一支槍，丙○○是雙手從側面抱住他，．．
    ．（甲○○的反應？）丙○○被甲○○推開後，甲○○就開
    了第三槍等語（285號偵卷第129頁）。於原審證稱：快要到
    檳榔攤的時候，丁○○看到張金滄，丁○○下車找張金滄，
    我下車去買檳榔，我看到有一台車，甲○○從副駕駛座下來
    ，他有開槍，當時我要把我的車子移到旁邊，有人把我拉下
    車，我聽到第二聲槍聲，丁○○已經倒地。．．．（聽到第
    一聲槍聲時，你人在何處？）檳榔攤前，朝開槍的人那個方
    向，距離開槍的人三、五公尺，．．．（有無看到甲○○射
    擊的方向？）就是手抬起來，看到舉槍的動作，是否是朝丁○○我不知道，是否對丁○○本人我不知道，但是朝他的方
    向開槍（原審卷二第45頁背面-第46頁正面），．．．（第
    二槍是否只有聽到聲音？）我有聽到聲音也有看到動作。丁○○躺在地上，甲○○用他的右手舉高，槍口朝下射擊，當
    時還有人在甲○○前面，所以他的手才舉高（原審卷二第46
    頁背面-第47頁正面）。．．．（在檢察官偵查中有陳述，
    第二槍卡彈後開第三槍，是否如此？）是的。．．．（你在
    檳榔攤前面買檳榔，如何注意到這件事情？）因為焦點在那
    邊，那邊有扭打，所以我一直往那邊看。」等語（原審卷二
    第48頁正面-第48頁背面）。(2)、證人丙○○於偵查中結證
    稱：我聽到兩聲槍聲，第一聲我在車內，我下車，我看到有
    人在打，我去擋站在那邊的人，我沒有注意他有無拿槍，我
    去擋時被推開，推開後馬上聽到槍聲等語（285號偵卷第132
    、133頁）。於原審復證稱：我於97年1月23日凌晨二點多在
    新竹市○○路○段656號檳榔攤發生槍擊案件時在場。我醒
    來之前都在車上昏睡，醒來的時候就看到起衝突，第一眼就
    看到丁○○倒在地上，現場有聽到二聲槍聲，聽到第一聲我
    就醒過來，聽到第二聲，丁○○就倒在地上（原審卷二第
    63-66頁），我在第二次槍聲之前，有面對面從腋下抱住開
    槍的人，丁○○在我後方，後來我放掉我抱住的人，轉頭看
    丁○○，才聽到槍聲。第二次槍聲來源是在我後方等語（原
    審卷二第76-79頁）。(3)、自證人乙○○、丙○○以上證言
    可知，於被害人丁○○中彈時，渠二人與被告及丁○○間係
    近距離；復對照另一在場之人張金滄於原審亦證稱：我聽到
    兩聲槍聲，我沒有看到甲○○開槍的情形，丁○○中槍後，
    旁邊只剩下乙○○、丙○○等語（原審卷二第91、92頁），
    則證人乙○○、丙○○二人上開所證關於被告開槍之經過情
    形，當有相當可信性。而依證人乙○○、丙○○二人所證，
    被告係近距離持槍自上往下朝已倒地之被害人丁○○射擊，
    被告空言否認有殺人犯意，自不足採。且證人乙○○於偵查
    及原審時均明確證稱：被告有射擊第二槍，但因卡彈，子彈
    未擊發，被害人丁○○中彈的是第三槍等語（285 號偵卷第
    127頁-第128頁、原審卷二第48頁）。被告連續近距離朝被
    害人射擊，堪認其亟欲置被害人於死地之決心。被告另辯稱
    ：係因乙○○之車輛向伊衝撞，故朝車子的輪胎開槍云云，
    及依乙○○所證，其係遭陳國明強拉下車，因車輛仍在Ｄ檔
    狀態，故於其下車後仍有移動等情；惟該車係在無駕駛人Ｄ
    檔狀態而行進，衡情只是慢慢前行而已；且該車若有被告所
    指之「很快」、「衝撞」等危急情形，現場之其他人當會注
    意及此，惟如前述，當時在場其餘之人歷次所述，均未提及
    現場乙○○之白色車輛有衝撞情事，顯然該車縱有移動狀態
    ，亦無被告所指之在場衝撞情形甚明。在此情形下，被告僅
    需移動自己之身體即可閃躲該「慢慢移動」之車輛，焉有開
    槍之必要？且事實上，現場亦無任何人有被該車撞擊，益證
    現場乙○○之白色車輛並無被告所辯之「很快」、「衝撞」
    情形，被告開槍射擊與現場乙○○之車輛如何移動根本無關
    。再被告前與丁○○全不相識，雖無宿隙，惟二人於前一日
    晚間在上址PUB內互起口角爭執，被告於丁○○離去PUB後，
    猶憤恨不已，特意外出至上址藏槍處取出其所有之制式手槍
    及子彈，再返回PUB內，而於翌日凌晨與友人共同離去PUB時
    ，在附近適遇被告在路旁之檳榔攤，即與友人持槍下車，且
    一下車即開槍射擊（第一槍），並與友人追打丁○○，並連
    續射擊二槍，直至丁○○頭部中彈始與友人迅速離去等各情
    以觀；被告於丁○○離去後，若真有害怕之心，逕自離去即
    可，竟刻意外出去取槍彈並再返回PUB且攜帶在身，顯然已
    生報復之心，故被告有對丁○○不利之動機，其辯稱取槍係
    為防身一節，顯不可信。再被告於凌晨深夜時分見丁○○與
    友人同在路邊之檳榔攤，斯時，丁○○對被告已無任何威脅
    ，被告竟果真持槍下車，堪認其已決意為開槍教訓丁○○而
    採取行動，且果然開槍射擊丁○○使之頭部中彈，生命垂危
    ，被告猶空言否認有殺人故意，自難採信。且衡情，若被告
    真係因現場之混亂，為閃避車輛不慎誤傷丁○○，更應留在
    現場協助善後，並等待警方到場採證以釐清罪責才是，焉會
    於見丁○○中彈後，速與友人離去之理？再被告離去後，因
    現場之乙○○、丙○○均不認識被告，及張金滄最初向警方
    稱僅知開槍者係「阿德」，故警方未能及時查知行為人即係
    被告甲○○，乃因路人周志偉在現場有記下「5H-3032」之
    車號，並於案發當晚以電話向警方報案並提供該車號，有周
    志偉之報案記錄在卷可稽（285號偵卷第45頁），並經周志
    偉於原審時到庭證述屬實（原審卷二第145- 148頁。惟本院
    認為「5H-3032」車輛如何到場及到場之目的與被告之犯行
    間無何直接關連，詳如後述），警方再查詢得知「5H-3032
    」之車主係楊惠茹，楊惠茹於同日（97年1月23 日）上午8
    時35分向警方陳稱車子係其夫鄭郁哲使用，鄭郁哲再於同日
    （97年1月23日）上午10時50分向警方陳稱其車輛於97年1月
    23日凌晨案發當時係其友人即被告甲○○使用，有楊惠茹、
    鄭郁哲之警詢筆錄各一份在卷可按（285號偵卷第110-113頁
    ），益證被告見丁○○頭部中彈已受重傷，其目的已達，並
    恃在場之人與之均不熟識，警方定難查證，故於現場一片混
    亂之際，迅與友人乘車離去，其所辯係誤傷丁○○一節，實
    難憑採。綜上，被告有殺人動機，客觀上亦有開槍射擊丁○○頭部之行為，且無有被告所辯之誤傷情節存在，其有置被
    害人丁○○於死地之故意甚明，前開所辯，係脫罪卸責之詞
    ，不足憑採。
五、又本院前審依被告之聲請，為確認被害人丁○○頭部所受槍
    傷是否係扣案被告之槍枝所擊發．而將扣案自被害人丁○○
    頭部所取出之制式彈頭1顆及扣案手槍、子彈，送請法務部
    調查局鑑定，已如前述，而依卷附鑑定書所載，該次鑑驗結
    果一認定「送鑑制式彈頭1顆，．．．由於彈頭曾觸擊硬質
    物體，其彈頭表面部分膛線刮痕磨損、彈體略扭曲變形．．
    ．」，有前揭鑑定通知書一份在卷可參（本院上訴審卷第
    125頁）。被告亦以此辯稱：該彈頭經鑑定曾觸擊硬質物體
    ，可證明子彈係先著地再彈跳進入被害人丁○○頭部，伊不
    是直接射擊丁○○頭部云云。經查：
  (一)被害人丁○○頭部中彈後，經送林口長庚醫院急救並手術，
    術中發現其雙側腦部嚴重受損，子彈卡於右枕骨上，已如前
    述。而被告在本案所持用槍彈經鑑定係機械性能良好之制式
    手槍、手彈，不可能該子彈經擊發，直接進入丁○○頭部後
    即無故停留而卡在中彈者頭部內而未爆裂。且該扣案制式彈
    頭係金屬構造，其自性能良好之制式槍枝擊發射出並佐以相
    當之動能前進，當不可能會因人體頭骨之阻擋而卡住甚明，
    故本院排除槍枝及子彈之器械本體性能之因素，並推認前開
    鑑定意見所指之該彈頭曾觸擊之「硬質物體」，不可能係人
    體頭骨。據此推認，惟一可能性即係該子彈於射擊後係先碰
    觸地面（即鑑定意見所指之「硬質物體」），再彈跳進入被
    害人丁○○頭部，而於該過程中，該子彈動能已為相當耗損
    ，故於進入人體後，已無多餘動能，即為頭骨卡住而未爆裂
    。
  (二)丁○○頭部遭被告射擊雖中槍傷，然該子彈係先碰觸至地面
    再跳彈進入其頭部而卡於頭骨之中，已經本院說明認定如前
    。丁○○所中槍傷雖非直接遭射擊，惟如前述，被告當時係
    故意持槍下車，且有報復丁○○對之不利之動機，在現場並
    共擊發三槍，除第一槍未能確認其射擊目標以外，其所射擊
    之第二槍（未成功擊發）、第三槍均係朝被害人丁○○倒地
    處所在而射擊，且現場並無被告所指之白色車輛衝撞情事，
    被告係基於殺人犯意而朝丁○○開槍，已如前述。至於被告
    所射擊之該第三槍子彈係先碰擊地面，此乃其槍法是否失準
    之問題而已，自難以此即謂被告之射擊目標不是丁○○之頭
    部。且該子彈雖先碰擊地面，惟其竟彈跳進入已倒地之丁○○左後腦頭部，顯然該子彈之落地處已極接近丁○○頭部所
    在地面處；再參以前述證人乙○○、丙○○之證言，被告於
    射擊第三槍前，其身體有為在場之丙○○抱住又放開，當下
    現場又係一片混亂，在此情狀之下，被告未能全然準確擊中
    目標即丁○○頭部，該子彈乃先觸擊丁○○頭部所在之地面
    旁，再彈跳進入已倒地之丁○○左後腦頭部，當為合理推認
    。被告以此而否認其有殺人犯意，並不可採，前開鑑定意見
    亦不足為其有利之認定。至被告之辯護人於本院審理時又聲
    請本院向調查局函詢確定原函所指之「硬質物體」是否可以
    排除是被害人人體？該制式手槍直接朝頭部射擊，有無貫穿
    頭部之可能性？等（本院卷第48頁、第52-53頁）。惟本院
    關於此部分客觀事實之認定亦與其辯護意旨同，僅就被告主
    觀上是否有殺人犯意，綜核全案卷證，仍認定該子彈雖先乃
    先觸擊地面，再彈跳進入已倒地之丁○○左後腦頭部，係被
    告當時槍法失準之問題，並不影響本院以為被告主觀上係基
    於殺人犯意而開槍之認定，理由已詳敘如上，故無再送鑑定
    調查之必要，併說明之。
六、其他客觀事實認定及證據取捨之說明：
  (一)被告係由共同被告陳國明駕車與友人二位共同到達現場而發
    生本案，及報案人周志偉有在現場目擊「5H-3032」之車輛
    到場等各情，已如前述。惟陳國明於原審時否認所駕車輛係
    「5H-3032」號自用小客車，且被告、陳國明及「5H-3032
    」車輛之使用人鄭郁哲於警詢、偵查及法院歷次審理時關於
    此部分事實之敘述，亦前後不一，及對照周志偉於原審所證
    （原審卷二第145-148頁），亦未能確切認定「5H-3032」號
    車輛究係何時到場？到場之目的為何？故本院衡量該部分事
    實之認定與被告有無為本案殺人犯行並無直接關連，且亦無
    證據證明「5H-3032」號自用小客車之使用人鄭郁哲與被告
    之本案犯行間有何犯意連絡及行為分擔，故關於陳國明所駕
    車輛為何？鄭郁哲是否有駕駛「5H-3032」號車輛到場？「
    5H-3032」號自用小客車到場之目的為何？等各節，均不予
    認定。又被害人丁○○於現場遭被告追打時，曾遭一不明黑
    色車輛碰撞倒地，該黑色車輛並立即離開，且該車非搭載被
    告到場之同台黑色車輛等情，已如前述；惟依在場之乙○○
    等證人之說法，尚乏積極證據證明該黑色車輛係被告之同夥
    ，且依卷附署立新竹醫院97年4月1日新醫歷字第0970001871
    號函向原審之回函稱丁○○最初送醫時除頭部之槍傷以外，
    身體其餘部位如左眼框、右肩、右胸、右髖部左大腿、雙膝
    前側等係受挫傷、擦傷等皮肉傷（原審卷一第41頁函），及
    參酌證人張金滄於原審所證，該黑色車輛只是保險桿輕微擦
    撞到丁○○等語（原審卷二第96頁），故本院認定被害人丁○○在現場雖遭一不明黑色車輛輕微碰撞倒地，但有可能該
    車僅係路過車輛而已，尚難認定係被告之同夥且與被告所為
    本案殺人犯行有何直接關連。又本案係緣起於被告與被害人
    二人於案發前一晚在PUB內起口角爭執，被告因對被害人不
    滿而起殺機，惟依卷證所示，被告、被害人及在場之其餘人
    等，對被告及被害人二人如何起衝突？衝突經過情形？被害
    人有無持槍？等各節，說法並非一致，本院衡量該部分事實
    與被告於翌日事後所為本案殺人犯行未有直接關連，且亦無
    證據證明被害人確實持有槍枝，故就該部分事實亦不認定。
  (二)被告係由共同被告陳國明駕車與友人二位共同到達現場而發
    生本案，惟經原審及本院前審審理結果，以陳國明與被告所
    為本案殺人犯行間並無犯意連絡及行為分擔，故以罪證不足
    判決其被訴與被告甲○○共犯殺人未遂罪部分無罪確定。至
    於與被告同行並共同下車及毆打被害人丁○○之另二名不詳
    男子，依本院所認定犯案情節，被告係於其同夥共同毆打被
    害人丁○○時持槍射擊被害人，且因被告及陳國明否認該二
    名男子之存在，及證人乙○○等人亦未能指出該二名男子究
    係何人，故對於該二名不詳男子之身分及渠等與被告所為本
    案殺人未遂犯行間有無共同犯意之連絡等，尚難查知確認，
    依「罪證有疑、利於被告」之證據法則，本院即據此認定被
    告就所為本案殺人未遂之犯行，與該同行之二名不詳男子間
    並無犯意連絡。
  (三)本次最高法院發回意旨以本院前審就上開調查局鑑定結果既
    認扣案彈頭確曾觸擊不明硬物，致彈頭表面部分膛線刮痕磨
    損、彈體略扭曲變形，則被告辯稱：係為閃避車輛撞擊，始
    朝輪胎射擊，可能正中輪胎鋼圈或地面，被害人又倒在車旁
    ，致遭跳彈擊中頭部等語，是否有據，乃攸關被告有無直接
    朝被害人頭部射擊而具有殺人故意之判斷，有再加調查、審
    認之必要，而指摘本院上訴審。故本院更一審審理時依前開
    最高法院發回意旨，為明瞭被告開槍時是否有其所辯稱之（
    白色）車輛在現場撞擊情事，依職權再度傳喚在場證人乙○○、丙○○二人於本院99年1月28日到庭作證（本院於98年9
    月28日準備程序即將此部分證據調查事項告知被告及其辯護
    人，並均表示意見，見本院卷第47頁背面準備程序筆錄）。
    惟因證人於本院作證時距案發時已逾2年之久，渠二人對本
    院所詢案發經過情形，亦答稱現場一片混亂，時間已久，諸
    多細節已不復記憶（本院卷第120頁背面、121頁正面），故
    對照證人乙○○、丙○○於偵查、原審及本院所證，就經過
    情形所述前後不一致部分，以渠等於原審行交互詰問程序時
    所述為準。
  (四)證人乙○○於過程中有遭共同被告陳國明拉下車，已如前述
    。雖陳國明於本院前審時雖供稱：「我是從前面派出所要迴
    轉往南下的方向走，剛好丁○○他們的人擋在檳榔攤，甲○○叫我停車，就發生事情，我沒有開車衝撞丁○○，我也沒
    有下車打丁○○，當時因為他們的人乙○○開壹台白色轎車
    要衝撞，我去攔他下來，把他拉下來，車子就往前滑行撞到
    甲○○的腳，當時丁○○躺在那台白色的車前面，不知道有
    無被壓到。」等語（本院上訴審卷第165頁）。惟其於原審
    時就其將乙○○拉下車及乙○○車輛如何移動等情，係供稱
    ：「當時我是站在白色三菱車子駕駛座那一邊，就是要開駕
    駛座門那個位置，因為白色三菱車子駕駛座的人看到我站在
    旁邊，駕駛的人本來在打檔，我感覺他好像是要開車撞人，
    接著他因為看到我，又不知道在摸什麼，我以為他要掏槍，
    所以就把他拖下來，然後我和被我拖下來的人打起來，．．
    ．後來被我打的那個人站起來時，白色車子就突然自己動了
    ，被害人那時候已經倒在地上了，甲○○那時候還在打丁○○，但是沒有像一開始打的那麼激烈，白色車子慢慢滑動的
    時候，車子先撞到甲○○，甲○○就跳開，．．．車子繼續
    往前滑行，是因為撞到馬路施工的護欄才停住，．．．我就
    開始往回跑，我回到車上看到白色車子撞到護欄停下來後，
    就又聽到槍聲，我聽到槍聲就開車往前」等語（原審卷一第
    277、278頁）。是依陳國明於原審所供，乙○○之白色車輛
    並無有在現場向被告衝撞之情節，且該車係慢慢移動靠近被
    告，被告有跳開閃避，再開槍，顯然並無其於上訴審時所供
    稱乙○○有開車衝撞被告之情事。且本院綜核全案卷證，認
    定被告開槍與現場乙○○之白色車輛無關，理由已詳敘如前
    ，共同被告陳國明於本院前審時所陳，顯係為維護被告附和
    被告之詞，不足憑採，亦不足為被告有利之認定，併說明之
    。
七、綜上所述，被告辯稱係為閃避衝撞之白色車輛而開槍，誤傷
    被害人云云，並不可採。而被告係成年人，當明知頭部係人
    體重要部位，若以子彈射擊當有致命可能，因先與被害人在
    PUB起衝突，對之不滿，即夥眾毆打被害人，於過程中，見
    被害人倒地，竟持所有之制式手槍朝被害人頭部射擊，自有
    取丁○○之性命，置其於死地之故意，雖被害人丁○○因卡
    彈且緊急送醫而倖免一死，被告仍應負殺人未遂罪責。
    本件事證已臻明確，被告甲○○有殺人未遂犯行，堪以認定
    ，應依法論科。
八、論罪理由：
    核被告所為係犯刑法第271條第2項、第1項之殺人未遂罪。
    被告著手於殺人犯行之實施，致被害人丁○○頭部中彈，然
    未生死亡結果，為未遂犯，爰依刑法第25條第2項規定減輕
    其刑。
九、撤銷改判及科刑理由：
    原審以被告甲○○犯殺人未遂罪事證明確，據以論罪科刑，
    固非無見。惟查：原判決就扣案被告所持用以犯本罪之槍枝
    、子彈，未於其所犯殺人未遂罪主文項下部分諭知沒收，即
    有未合（最高法院80年度台上字第1751號、83年度台上字第
    94 號判決意旨參照）；又被告係由陳國明駕車與友人二位
    共同到達現場而發生本案，被告共射擊三槍（含未成功擊發
    之第二槍），且被告係直接朝被害人頭部射擊，惟因現場混
    亂及其於射擊前遭在場之丙○○碰觸身體，致該第三槍失準
    未直接擊中被害人，而先觸擊地面再彈跳進入被害人頭部並
    卡彈未爆，已如前述，原審就該部分事實未詳加比對卷證仔
    細勾勒，亦未以此說明對被告有殺人犯意之認定，實嫌粗略
    ；又被告於被害人並不認識，僅因在同一PUB內飲酒有口角
    爭執，即起殺機，先刻意至他處取槍，於深夜時分夥眾尋仇
    ，公然在路邊圍毆被害人，並持制式手槍朝被害人頭部射擊
    ，欲使被害人一槍斃命，惡性可謂重大，且犯後均否認犯行
    ，一再飾詞狡辯，全無悔意，被害人雖免一死，然其係65年
    3月間出生，於案發時尚未滿22歲，即遭此重創，迄今右上
    肢、右下肢仍有顯著障礙，於他人監督下可使用拐杖，日常
    生活仍大部分需他人協助，有被害人向本院所提之署立新竹
    醫院99年3月2日診斷證明書1份在卷可稽（本院卷第146頁）
    ，被告行為造成被害人身心嚴重受創，自不言喻，原審未慮
    及此，僅量處被告有期徒刑6年之刑，顯屬過輕。被告上訴
    否認有殺人犯意，並以原審判決量刑過重云云，自無理由，
    檢察官上訴指摘原審量刑過輕，為有理由，且原判決有上開
    可議，自應由本院將原判決關於被告甲○○殺人未遂罪部分
    撤銷改判。爰審酌被告之品行、與被害人素不相識，僅因細
    故即夥眾尋仇，於路邊公然持制式手槍朝被害人頭部射擊，
    手段至為凶殘，惡性可謂重大，危害社會治安甚鉅，且被害
    人頭部受此重創，迄今仍有嚴重肢體障礙，身體部分機能難
    以回復，身心嚴重受創，而被告迄今仍否認犯行，亦未與被
    害人達成和解，未見悔意，暨其生活狀況、品行、智識程度
    、犯後態度等一切情狀，量處如主文第二項所示之刑。至扣
    案可發射子彈具有殺傷力之美國Kel-Tec廠P-11型，槍號為
    16563號，口徑9mm之制式半自動手槍（槍枝管制編號000000
    0000）1枝，屬違禁物，且為被告所有供犯本罪所用之物，
    應依刑法第38條第1項第1款規定宣告沒收。至口徑9mm之制
    式子彈5顆，偵查中經鑑定單位取樣試射2顆、本院上訴審經
    鑑定單位再取樣試射1顆試射，此經鑑定試射用罄部分已非
    違禁物，而就其餘2顆子彈部分，因其構造上相同，而同屬
    違禁物，亦為被告所有預備供犯本罪所用之物，亦依刑法上
    開規定宣告沒收。另扣案在現場查得之制式彈殼1顆及自被
    害人頭部所取出之制式彈頭1顆，為被告犯本罪之佐證，惟
    均已非違禁物，故不宣告沒收，併敘明之。
據上論斷，應依刑事訴訟法第369條第1項前段、第364條、第299
條第1項前段，刑法第271條第2項、第1項、第25條第2項、第38
條第1項第1款，判決如主文。
本案經檢察官陳明光到庭執行職務。
中    華    民    國    99    年    3    月    24   日
                  刑事第四庭審判長法  官  陳筱珮
                                  法  官  邱滋杉
                                  法  官  孫惠琳
以上正本證明與原本無異。
如不服本判決，應於收受送達後十日內向本院提出上訴書狀，其
未敘述上訴之理由者並得於提起上訴後十日內向本院補提理由書
（均須按他造當事人之人數附繕本）。「切勿逕送上級法院」。
                                  書記官  陶宇晨
中    華    民    國    99    年    3     月    25    日
附錄：本案論罪科刑法條全文
中華民國刑法第271條
（普通殺人罪）
殺人者，處死刑、無期徒刑或 10 年以上有期徒刑。
前項之未遂犯罰之。
預備犯第 1 項之罪者，處 2 年以下有期徒刑。
中華民國刑法第25條
（未遂犯）
已著手於犯罪行為之實行而不遂者，為未遂犯。
未遂犯之處罰，以有特別規定者為限，並得按既遂犯之刑減輕之
。
中華民國刑法第38條
（沒收物）
下列之物沒收之：
一、違禁物。
二、供犯罪所用或犯罪預備之物。
三、因犯罪所生或所得之物。
前項第 1 款之物，不問屬於犯罪行為人與否，沒收之。
第 1 項第 2 款、第 3 款之物，以屬於犯罪行為人者為限，得
沒收之。但有特別規定者，依其規定。

司法院資訊處製作；財團法人民間司法改革基金會備份。
